【裁判字號】    98,勞訴,150
【裁判日期】    990407
【裁判案由】    給付退休金等
【裁判全文】
臺灣板橋地方法院民事判決             98年度勞訴字第150號
原      告  乙○○
訴訟代理人  賴玉梅律師
            周福珊律師
            王嘉斌律師
被      告  榮信工業有限公司
法定代理人  丙○○
訴訟代理人  景玉鳳律師
            陳家良律師
上列當事人間請求給付退休金等事件，經本院於民國99年3月24
日言詞辯論終結，判決如下：
    主  文
被告應給付原告新台幣陸拾貳萬肆仟零伍拾貳元，及自民國98年
11 月7日起至清日止，按週年利率5%計算之利息。
訴訟費用由被告負擔。
本判決於原告以新台幣貳拾萬元供擔保後得假執行，但被告如以
新台幣陸拾貳萬肆仟零伍拾貳元為原告預供擔保，得免為假執行
。
    事實及理由
壹、程序部分
    按訴狀送達後，原告不得將原訴變更或追加他訴，但擴張或
    減縮應受判決事項之聲明者，不在此限，民事訴訟法第255
    條第1項第3款定有明文。本件原告於起訴後，將聲明「被告
    應給付原告六十二萬七千九百二十元，.....」減縮為「被
    告應給付原告新台幣六十二萬四千零五十二元，....」，合
    於前述規定，應予准許。
貳、實體部份
一、原告主張：
    原告自民國（下同）83年9月1日起任職於被告公司，擔任警
    衛工作，工作方式為每工作一日休息一日，工作日工作時數
    為24小時，以此方式工作至97年3月18日，原告上班方式才
    改為正常上下班，一週工作五天，週休二日。98年8月3日原
    告向被告提出退休要求，並於同年9月1日正式退休。惟被告
    竟未依法給付退休金，為此，依勞工退休金條例、勞動基準
    法等規定請求被告給付退休金49萬2888元（平均工資22404
    元*基數22）及自93年10月23日起至97年3月31日止不足之加
    班費13萬1168元，合計共62萬4052元。並聲明：1.被告應給
    付原告62萬4052元，及自起訴狀繕本送達翌日起至清償日止
    按年息百分之五計算之利息。2.願供擔保請准宣告假執行。
二、被告抗辯：
  (一)退休金部分：
    原告自三洋電機退休後，始受僱於被告，被告念在其退休後
    以48歲之高齡，欲謀二度就業恐非易事，因此仍予錄用，惟
    於83年受僱之時即告知原告願意以優於一般待遇水準之條件
    ，且同時給付相當於退休金之權益於日常薪資中，因此雖然
    當時基本工資僅為14,010元，被告仍與原告約定每月薪資
    25,542元及加班費5,000元，兩者合計共30,542元之高薪，
    並允諾原告日後將另發慰問金以茲慰勞。前開約定於87年間
    業經原告出具切結書以資證明，89年間原告亦再次於前開切
    結書上簽名以確認無訛。詎料，原告於98年8月間，竟以「
    工作15年以上，年滿55 歲」為由，向被告申請退休，並請
    求被告給付退休金，此顯然有雙重得利之情，亦即作同一份
    工作，豈有領取二次退休金之理，原告之舉，已明顯違反民
    法第148條誠實信用原則。再者，基於契約自由原則，原、
    被告兩造約定將日後退休金之權益先期給付於日常薪資當中
    ，非但不違反勞動基準法之相關規定，更能使原告在無須符
    合請領退休金之條件下，即能享有退休金之權益，故原告請
    求被告給付退休金部分，並無理由。
  (二)加班費部分：
    原告於97年3月18日前之工作型態，係採早上7點上班至隔日
    早上7點，工作一日休息一日之方式，惟原告上班日值班時
    間是到晚上11點，晚上11點以後至隔天早上7點，原告可以
    在警衛室裏的房間就寢，既然在就寢時間，原告並無提供勞
    務，應非屬工作時間，因此不應加計加班費。何況，原告每
    日實際工作時間為16小時，依約定工資為每月薪資25,542元
    及加班費5,000元，兩者合計共30,542元，依行政院核定之
    基本工資計算，自93年11月6日至97年3月31日期間，因約定
    工資均高於基本工資及以基本工資加計例休假日及延時工資
    之總額，原告依法即不得再請求此期間之加班工資。
  (三)並聲明：1.原告之訴及其假執行之聲請均駁回。2.如受不利
    判決，被告願供擔保，請准宣告免為假執行。
三、兩造不爭執事項（本院卷第22頁）：
  (一)原告從83年9月1日擔任被告守衛，工作一天休息一天（工作
    時數除外），到97年3月18日止。
  (二)原告從97年3月19日起上班方式改為正常上下班，一週工作
    五天休兩天。
  (三)原告從98年9月1日起退休。
  (四)原告退休年資的基數為22。
  (五)原告平均工資為22404元。
四、本件爭執點：
  (一)退休金部分是否預先拋棄？或是預先給付？
  (二)加班費部分是否有低於最低工資及加計薪資而得請求？
    以下分別說明
五、就退休金部份而言：
  (一)查原告主張其退休年資的基數為22，平均工資為22404元，
    故依法可請求之退休金為49萬2888元等語，被告對此計算方
    式並不爭執，惟提出被證一以證明原告曾於87年、89年簽立
    切結書（本院卷第17頁）允諾放棄再向被告請求給付退休金
    之權利，另抗辯被告給予每月2萬5542元薪資，已較一般待
    遇水準優渥，故已含退休金在內云云。
  (二)然查，薪資之高低為勞雇雙方之約定，基於契約自由原則，
    在不違背最低薪資之法令下，即得由雙方予以約定。而查雙
    方所約定之薪資為每月2萬5542元，此即為原告當月勞力之
    所得，依原告所提出之切結書內容，並無法證明其中已包含
    退休金在內，故被告所稱每月薪資2萬5542元，已包含退休
    金預先給付在內云云，即無法採信。
  (三)再按，「台灣省工廠工人退休規則內所規定之勞工工作年資
    及退休金之計算，固為保護勞方所為之強制規定，倘勞資雙
    方於勞方工作前，事先約定不計年資與退休金，該項約定因
    違反強制規定而無效，然若於勞方取得計算年資與退休金之
    請求權後，自願減少請求退休金額，甚或拋棄請求，因係對
    既得權利之處分，該拋棄之意思表示，自屬有效。」（最高
    法院77年台上字第1407號判決意旨參照）。勞動基準法施行
    後，有關勞工工資及退休金權益之相關規定，亦同屬保障勞
    工權益之強制規定，違反強制規定之約定，自屬無效。從而
    ，本件原告既於98年9月1日始退休，則其於87年、89年任職
    時所書立之切結書內容（記載「往後離職時不可再要求退休
    金或任何補償金」等文字），依上述最高法院之見解，該切
    結書之約定即屬違反法律強制規定而無效，故原告仍得向被
    告請求退休金。
六、就加班費部份而言：
  (一)查原告主張從83年9月1日擔任被告守衛，工作一天休息一天
    ，到97年3月18日止，為被告所不爭執，先予敘明。故就加
    班費部份，即應一一審究其工作時間究竟如何，以及是否有
    可請求補發加班費之情形。
  (二)被告辯稱原告工作時間內，在晚上11點以後至隔日早上7點
    可以就寢，故此期間原告並無提供勞務，因此此期間不應加
    計加班費，並提出被證二之打卡記錄及證人甲○○之證詞為
    證。依被證二之打卡記錄所載（本院卷第25頁），原告於工
    作時間每日在晚上11點及隔日早上7點均需打卡一次；且證
    人甲○○也到庭證稱：「原告的工作時間為每天七點到隔天
    七點，中間十一點休息，公司有設上下舖在守衛室內給警衛
    休息用，到第二天七點有人來接班時就可以離開」、「在晚
    上十一點到隔天七點可以睡覺」、「在十一點至隔天七點可
    以回家洗個澡再來，但不能不回公司，他回家洗澡的時間多
    久公司也無法限制」、「我們不會查勤」、「規定十一點以
    後要打卡，給警衛休息。一般公司員工加班只會到九點，之
    後有兩個小時給警衛巡邏，看門窗及水電設施有無全部關好
    ，之後十一點打卡，警衛就可以休息，警衛室內也有裝冷氣
    、電視、床舖」等語（本院卷第48頁反面、第49頁）。
  (三)惟查，對於被證二之打卡記錄，原告並不否認其真實性，但
    原告係依據被告公司之規定而在當日晚上11時打卡，並於隔
    日7時再打卡一次，縱然此期間擔任警衛之原告可就寢，但
    此就寢仍係在被告公司之內，原告並不能在晚間11點至隔日
    7時回家就寢，遇有任何緊急情況仍需予以處理，此從證人
    甲○○亦證稱：「（公司有無規定警衛晚上十一點後要負責
    何職務？）如果有狀況要聯絡公司負責人或我來處理，但是
    一直都沒有發生過什麼狀況」、「（回家洗澡時公司發生什
    麼事情，警衛是否須負責？）當然要負責，但沒有發生過什
    麼事情。警衛回家洗澡，是公司給他們方便」等語即可證實
    。因此，若如被告所述，該期間不算入工作時間者，則原告
    當可於此期間回家休息，無需於公司警衛室內待命，亦無需
    於此期間擔負被告公司維安及聯絡之責任。從而，原告既
    於被告公司擔任警衛，於工作當日晚上11時至隔日7時均需
    在被告公司內待命，亦需負擔被告公司安全維護工作，故此
    期間仍需算入工作時間，不能因原告可就寢即謂不算入工作
    時數，被告所辯，尚無理由。
  (五)再按，工資由勞資雙方議定之，但不得低於基本工資，勞動
    基準法第21條第1項定有明文。復按從事監視性、斷續性工
    作之工廠守衛，與必須持績密集付出勞力之生產線上勞工，
    二者工作性質有別，為顧及勞雇雙方整體利益及契約自由原
    則，並落實勞動基準法第21條第1項及第32條第4項但書之規
    定，職司守衛之勞工，如已同意例休假日及平時之工作時間
    逾八小時所約定之工資，又未低於基本工資加計延時工資、
    假日工資之總額時，並不違反勞動基準法之規定，勞雇雙方
    自應受其拘束。勞方事後即不得任意翻異，更行請求例休日
    及逾時之加班工資。故上開從事守衛工作者，能否再請求例
    休假日及延長工時之工資，似應以其約定工資是否低於基本
    工資及以基本工資加計例休假日及延時工資之總額為斷（最
    高法院85年台上字第1973號判決意旨參照）。
  (六)依勞動基準法第30條第1項規定：「勞工每日正常工作時間
    不得超過八小時，每二週工作總時數不得超過八十四小時。
    」，同法第24條規定：「雇主延長勞工工作時間者，其延長
    工作時間之工資依左列標準加給之：一、延長工作時間在二
    小時以內者，按平日每小時工資額加給三分之一以上。
    二、再延長工作時間在二小時以內者，按平日每小時工資額
    加給三分之二以上。……」。本件原告受僱被告擔任警衛工
    作，於83年9月至97年3月期間，採工作一日休息一日之方式
    ，加計夜間11點至隔日早上7點之工作時間，每日實際工作
    時間為24小時，依照被證1切結書所載，雙方約定工資為每
    月薪資25,542元及逾時加班及例假日、國定假日加班費5,
    000元，合計共30,542元。
  (七)惟若依行政院核定之基本工資計算，96年7月1日前之基本工
    資為每月15,840元，每日528元，每小時66元。96年7月1日
    起基本工資調整為每月17,280元，每日576元，每小時72 元
    。則自93年11月6日至96年6月30日期間，原告依基本工資加
    計延時工資計算，每日薪資應為2,244元(528+66*2*4/3+66*
    14*5/3)，原告每月薪資應為33,660（2,244*15）元。自96
    年7月1日起至97年3月31日期間，原告依基本工資加計延時
    工資計算，每日薪資應為2,448元(576+72*2*4/3+72*14*5/3
    )，原告每月薪資應為36,720（2,448*15）元。因上述約定
    工資低於基本工資及以基本工資加計例休假日及延時工資之
    總額，依前揭最高法院見解說明，原告即得再請求此延長工
    時之加班工資。
  (八)再按民法第126條規定：「利息、紅利、租金、贍養費、退
    職金及其他一年或不及一年之定期給付債權，其各期給付請
    求權，因五年間不行使而消滅。」本件原告所提出之加班費
    計算方式及金額，為被告所不爭執（本院卷第32頁反面），
    本院自應依此核算加班費。故依原告所主張者，
    1.其自83年9月1日至97年3月18日止，工作時間均為工作一
      天休息一天，每日工作時間為24小時，換言之，其二週之
      工作時數為168小時（7×24＝168），已超過勞動基準法
      第30條所規定之二週84小時，超過之時數為84小時（
      168-84＝84），原告僅依勞動基準法第24條第1項第1款請
      求每小時工資額加給三分之一，於法即屬有據。原告之工
      資為每日850元，易言之，每小時之工資為35元（850÷24
      ＝35 ），超過工作時數之每小時工資為46元（35×1又
      1/3＝46），故其每二週應給付之加班費為3864元（46×
      84＝3864）。
    2.原告起訴時為98年10月27日（以本院收狀處收狀戳章日期
      為認定標準），依民法第126條之規定五年之消滅時效者
      ，原告得請求之加班費為93年10月27日至98年10月27日，
      而原告加班時間為97年3 月18日前（97年3 月19日起，原
      告之上班期間並無加班），故原告自得請求93年10月27日
      至97年3 月19日之加班費。
      (1)93年10月27日至93年12月31日之加班費：
        該期間共計65日（5+30+31＝66），原告主張該期間共
        有8週，亦即有4個二週，故被告於此4個二週須給付原
        告15,456元（3864×4＝15456），而被告於每月均給付
        加班津貼5,000元，故扣除93年11、12月之津貼後，被
        告須給付原告5,456元（00000-0000 0＝5456）。
      (2)94年1月1日至94年12月31日之加班費：
        該期間共有26個二週（365÷14＝26），被告須給付之
        加班費為100,464元（3864×26＝100464），被告每月
        給付加班津貼5,000元，故原告向被告請求不足之加班
        費共計40,464元（000000-00000＝40464）。
      (3)95年1月1日至95年12月31日之加班費：
        該期間共有26個二週（365÷14＝26），被告須給付之
        加班費為100,464元（3864×26＝100464），被告每月
        給付加班津貼5,000元，故原告向被告請求不足之加班
        費共計40,464元（000000-00000＝40464）。
      (4)96年1月1日至96年12月31日之加班費：
        該期間共有26個二週（365÷14＝26），被告須給付之
        加班費為100,464元（3864×26＝100464），被告每月
        給付加班津貼5,000元，故原告向被告請求不足之加班
        費共計40,464元（000000-00000＝40464）。
      (5)97年1月1日至97年3月18日之加班費：
        該期間共計78日（31+29+18＝78），合計共有5個二週
        （餘數部分，原告捨棄），被告需給付之加班費為
        19,320元（3864×5＝19320），被告每月給付之加班費
        為5,000元，故原告向被告請求不足之加班費共計4,320
        元（00000-00000＝4320）。
      (6)以上，原告得請求之加班費合計共131,168元。
七、綜上所述，原告依勞工退休金條例、勞動基準法等規定請求
    被告給付退休金49萬2888元（平均工資22404 元*基數22）
    及自93年10月23日起至97年3月31日止不足之加班費13萬
    1168元，合計共62萬4052元，及自起訴狀繕本送達翌日（98
    年11月7日）起算之法定遲延利息，為有理由，應予准許。
八、兩造陳明願供擔保，聲請宣告假執行或免為假執行，均合於
    法律規定，本院分別酌定相當之擔保金額宣告之。
九、本案事證已臻明確，兩造其餘主張陳述及所提之證據，經本
    院審酌後，認與本判決結果無影響，爰不一一論駁，附此敘
    明。
十、結論：本件原告之訴為有理由，依民事訴訟法第78條、第
    390條第2項、第392條第2項，判決如主文。
中    華    民    國    99    年    4     月    7     日
                  民事第三庭    法  官  劉以全
以上正本係照原本作成
如對本判決上訴，須於判決送達後20日內向本院提出上訴狀
中    華    民    國    99    年    4     月    7     日
                                書記官  余富琦

司法院資訊處製作；財團法人民間司法改革基金會備份。
